臺灣高等法院民事判決
110年度上易字第262號
上  訴  人  李憲霖  

訴訟代理人  周福珊律師
複 代理 人  王暐凱律師
被 上訴 人  陳榮騫  
訴訟代理人  陳怡君  
上列當事人間請求侵權行為損害賠償事件，上訴人對於中華民國
110年1月6日臺灣新北地方法院109年度訴字第1896號第一審判決
，提起上訴，本院於110年5月11日言詞辯論終結，判決如下：
    主  文
原判決關於命上訴人給付超過「新臺幣伍拾陸萬玖仟柒佰零柒元
，及其中新臺幣伍拾陸萬參仟零貳拾柒元自民國一百零九年八月
二十七日起、其中新臺幣參仟伍佰捌拾元自民國一百零九年九月
十七日起、其中新臺幣參仟壹佰元自民國一百零九年十二月三日
起，均至清償日止，按週年利率百分之五計算之利息」部分，及
該部分假執行之宣告，均廢棄。
上開廢棄部分，被上訴人在第一審之訴及假執行之聲請均駁回。
其餘上訴駁回。
第二審訴訟費用由上訴人負擔。
    事實及理由
一、被上訴人主張：上訴人於民國109年5月29日上午3時許，在
    新北市○○區○○路00號之11之市場攤位前，持鐵製拖鈎擊打伊
    之頭部，致伊受有左顳骨骨折合併少量蜘蛛網膜下腔出血、
    硬腦膜下腔出血、挫傷性腦出血、頭皮撕裂傷（左額2公分
    、頭頂5.5公分、頭頂3公分、左耳後1公分）、左手撕裂傷
    （0.5公分）、右前臂與右手腕挫傷等傷害（下稱系爭傷勢
    ），因而支出醫療費用新臺幣（下同）8,907元、受有相當
    於看護費用之損害1萬3,200元、不能工作之收入損失4萬7,6
    00元及非財產上損害50萬元，共計56萬9,707元，上訴人應
    負損害賠償責任等情。爰依民法第184條第1項前段、第193
    條第1項、第195條第1項前段規定，求為命上訴人給付56萬9
    ,707元及自起訴狀繕本送達翌日起算法定遲延利息之判決（
    原審就此部分為上訴人敗訴之判決，其提起上訴。其餘未繫
    屬本院部分，不予贅述）。
二、上訴人則以：依醫療財團法人徐元智先生醫藥基金會亞東紀
    念醫院（下稱亞東醫院）回函，被上訴人之傷勢休養1個月
    即可恢復，其攤位亦未中斷營業，且其非受薪階級，不應以
    基本工資作為計算收入之基準。另本件肇因於被上訴人長期
    辱罵挑釁伊，伊一時失慮方攻擊被上訴人，伊事後主動將被
    上訴人送醫，且坦承犯行，非財產上損害應以10萬元為適當
    等語，資為抗辯。上訴聲明：㈠原判決關於命上訴人給付部
    分及該部分假執行之宣告均廢棄；㈡上開廢棄部分，被上訴
    人在第一審之訴及假執行之聲請均駁回。
三、上訴人於109年5月29日上午3時許，在新北市○○區○○路00號
    之11之市場攤位前，持鐵製拖鈎擊打被上訴人之頭部，致被
    上訴人受有系爭傷勢，因而支出醫療費用8,907元，受有相
    當於看護費用之損害1萬3,200元等事實，為兩造所不爭執（
    見本院卷第56頁），堪信屬實。被上訴人請求上訴人賠償損
    害，為上訴人以前詞所拒。茲就爭點論述如下：
　㈠被上訴人受有不能工作之收入損失4萬7,600元：
　⒈被上訴人主張：本件侵權行為後，伊於109年6月29日門診拆
    線，但仍會暈眩，不能久站，持續於同年7月27日、11月14
    日、11月30日門診就醫，應休養2個月等情（見本院卷第90
    頁），係以亞東醫院109年10月12日亞病歷字第1091012011
    號函、醫療費用收據為證（見原審卷第121、122、161頁、
    本院卷第93頁）。上訴人對於被上訴人於109年6月29日拆線
    之事實並不爭執（見本院卷第90頁），然辯稱被上訴人僅需
    休養1個月云云。稽之上開亞東醫院回函載明按被上訴人傷
    勢及恢復時間至少需休養1至2個月（見原審卷第161頁），
    參以被上訴人係於49年3月5日出生（見原審卷第109頁），
    遭上訴人以鐵製拖鈎擊打頭部時約60歲，頭部傷口為左額2
    公分、頭頂5.5公分、頭頂3公分、左耳後1公分（見原審卷
    第15頁），縫合逾10針（見原審卷第273、275、277頁），
    且依109年11月14日醫療費用收據載有「電腦斷層檢查費」
    （見本院卷第93頁）等情以觀，自可認被上訴人之身體重要
    部位受傷嚴重，且其年紀已近老年，衡情復原能力欠佳，縱
    於受傷後約1個月拆線，仍於受傷後5個月內持續門診就醫，
    並按醫囑進行電腦斷層檢查頭部傷勢所遺症狀。是被上訴人
    主張其受傷後應休養2個月一情，自屬可採，上訴人辯稱被
    上訴人僅需休養1個月云云，要無可取。
　⒉被上訴人主張其因本件侵權行為需休養期間受有收入損失等
    情，業據提出109年4、5月進貨明細表、進貨單據為憑（見
    原審卷第349至385頁），上訴人亦不爭執其形式證據力（見
    本院卷第55至56頁）。然被上訴人未具體說明其進貨係於何
    時售出及售價為何，固無從認定其實際收入；而依原審調取
    被上訴人之稅務電子閘門財產所得調件明細表，未登載此部
    分所得（見原審限閱卷），亦無從以上開進貨單據認定工作
    收入。然被上訴人於受傷時約60歲，業如前述，未逾勞動基
    準法第54條第1項第1款規定強制退休之65歲，且依上開進貨
    單據可知其確有營業，上訴人復自承被上訴人為其相鄰攤位
    之攤販（見原審卷第130頁），可見被上訴人具有相當之勞
    動能力，並可獲得相當之工作收入。則其因系爭傷勢須休養
    2個月，必受有不能獲取工作收入之損害，可以確定。雖其
    所舉上開證據不足憑以認定該損害數額，惟依民事訴訟法第
    222條第2項「當事人已證明受有損害而不能證明其數額或證
    明顯有困難者，法院應審酌一切情況，依所得心證定其數額
    」之規定，並參酌勞動部公布之基本工資性質為正常工作時
    間內之最低勞務對價標準，乃一般之通念。被上訴人既未證
    明其工作能力所可獲得對價之標準，則比照勞動部公布自10
    9年1月1日起實施之每月基本工資2萬3,800元（見本院卷第4
    6頁），據以計算被上訴人之每月收入損失自屬適當。上訴
    人雖辯稱：被上訴人並非受雇員工，不得以基本工資作為計
    算標準，且其攤位並未中斷營業，自無收入損失云云。然被
    上訴人因本件侵權行為受傷嚴重，應休養2個月，業如前述
    ，衡諸事理常情，自可認定其確未繼續親自營業而受有收入
    損失，縱如被上訴人所陳該攤位由其子女接續經營而未中斷
    （見本院卷第57頁），亦為其子女有無營業收入之問題，不
    能遽謂被上訴人未受有收入損失。又以基本工資標準認定被
    上訴人收入損失，係本於其為勞務對價之性質，不因被上訴
    人是否受僱或自營商業而有差別，縱認其自行經營攤販，亦
    非不得予以援用，上訴人所辯並無可採。
　⒊準此，被上訴人因本件侵權行為受傷，應休養2個月，以每月
    2萬3,800元計算，共計受有收入損失4萬7,600元【計算式：
    23,800×2＝47,600】，可以認定。
　㈡被上訴人受有非財產上損害50萬元：
　⒈非財產損害之賠償須以人格權遭遇侵害，使精神上受有痛苦
    為必要，其核給之標準固與財產上損害之計算不同，然非不
    可斟酌雙方身分資力與加害程度，及其他各種情形核定相當
    之數額。
　⒉查被上訴人為國中畢業，在市場擺攤，經營海鮮零售業，已
    婚，育有一子一女，經濟狀況小康；上訴人為高中畢業，亦
    在市場擺攤，已婚，育有一女，經濟狀況勉持等節，業據兩
    造分別陳明在卷（見原審卷第132至133頁）。復經原審調取
    兩造之108年稅務電子閘門財產所得調件明細表，查知被上
    訴人該年給付總額為1,936元，名下有財產8筆，上訴人該年
    給付總額為0元，名下無財產資料（見原審限閱卷）。上情
    均為兩造所不爭執（見原審卷第133頁、本院卷第55頁）。
    又被上訴人遭上訴人以鐵製拖鈎擊打頭部，受有系爭傷勢，
    應休養2個月，均如前述，其傷勢嚴重，自受有相當之精神
    痛苦。審酌兩造之教育程度、身分、社會地位、經濟狀況、
    被上訴人所受精神痛苦程度等一切情狀，可認被上訴人請求
    非財產上損害賠償50萬元，應屬適當。上訴人雖辯稱：被上
    訴人長期挑釁、辱罵伊，伊係一時失慮，發生本件侵權行為
    云云，然未舉證以實其說，且縱認被上訴人有辱罵上訴人，
    亦屬另一侵權行為，不能減免上訴人之賠償責任，上訴人所
    辯仍無可取。
　㈢上訴人應賠償被上訴人56萬9,707元本息：
　⒈故意不法侵害他人之權利者，負損害賠償責任；不法侵害他
    人之身體或健康者，對於被害人因此喪失或減少勞動能力或
    增加生活上之需要時，應負損害賠償責任，被害人雖非財產
    上之損害，亦得請求賠償相當之金額，此觀民法第184條第1
    項前段、第193條第1項、第195條第1項前段規定甚明。上訴
    人持鐵製拖鈎擊打被上訴人之頭部，致被上訴人受有系爭傷
    勢，故意不法侵害被上訴人之身體權、健康權，造成被上訴
    人財產及非財產上損害，其項目與金額分別為支出醫療費用
    8,905元、相當於看護費用之損害1萬3,200元、不能工作之
    收入損失4萬7,600元及非財產上損害50萬元，共計56萬9,70
    7元，自應由上訴人負損害賠償之責。
　⒉給付無確定期限者，債務人於債權人得請求給付時，經其催
    告而未為給付，自受催告時起，負遲延責任。其經債權人起
    訴而送達訴狀，或依督促程序送達支付命令，或為其他相類
    之行為者，與催告有同一之效力。遲延之債務，以支付金錢
    為標的者，債權人得請求依法定利率計算之遲延利息。但約
    定利率較高者，仍從其約定利率。應付利息之債務，其利率
    未經約定，亦無法律可據者，週年利率為5％，此觀民法第22
    9條第2項、第233條第1項、第203條規定甚明。本件給付為
    損害賠償之債，並無約定給付期限及遲延利息之利率，揆諸
    前揭法條規定，被上訴人共計得請求56萬9,707元，起訴請
    求之56萬3,027元（見原審卷第9頁）以起訴狀繕本送達上訴
    人翌日即109年8月27日（見原審卷第97頁）起算、原審第1
    次當庭擴張請求之3,580元以該次庭期翌日即109年9月17日
    （見原審卷第129頁）起算、原審第2次當庭擴張請求之3,10
    0元【計算式：569,707－563,027－3,580＝3,100】以該次庭期
    翌日即109年12月3日（見原審卷第395頁）起算法定遲延利
    息，應屬有據。逾此範圍之利息請求，則屬無據。
四、綜上所述，被上訴人依民法第184條第1項前段、第193條第1
    項、第195條第1項前段規定，請求上訴人給付56萬9,707元
    ，及其中56萬3,027元自109年8月27日起、其中3,580元自10
    9年9月17日起、其中3,100元自109年12月3日起，均至清償
    日止，按週年利率5％計算之利息，應予准許。逾此範圍之請
    求，不應准許。原審就上開不應准許部分，為上訴人敗訴之
    判決，並為准、免假執行之宣告，容有未洽。上訴意旨指摘
    原判決此部分不當，求予廢棄改判，為有理由。爰由本院將
    原判決此部分廢棄，改判如主文第2項所示。至上開應准許
    部分，原審為上訴人敗訴之判決，並為准、免假執行之宣告
    ，核無不合。上訴意旨指摘原判決此部分不當，求予廢棄改
    判，為無理由，應駁回此部分上訴。
五、本件事證已臻明確，兩造所為其餘攻擊、防禦及舉證，經本
    院審酌後，認與判決結論均無影響，爰不一一論列，附此敘
    明。
六、據上論結，本件上訴為一部有理由，一部無理由，依民事訴
    訟法第450條、第449條第1項、第79條，判決如主文。
中　　華　　民　　國　 110  　年　  5  　 月　　25　  日
                  民事第十八庭 
                        審判長法  官  黃明發
                              法  官  周美雲
                              法  官  賴彥魁
正本係照原本作成。
不得上訴。
中　　華　　民　　國　 110  　年　  5  　 月　　25　  日
                              書記官  高瑞君